【裁判字號】    97,簡,300
【裁判日期】    970813
【裁判案由】    敬老福利生活津貼
【裁判全文】
臺北高等行政法院判決
                                     97年度簡字第00300號
原      告  甲○○○
被      告  內政部
代  表  人  乙○○（部長）
訴訟代理人  丙○○兼送達代收.
            丁○○
上列當事人間因敬老福利生活津貼事件，原告不服行政院中華民
國97年4 月14日院臺訴字第0970083758號訴願決定，提起行政訴
訟。本院判決如下：
    主  文
原告之訴駁回。
訴訟費用由原告負擔。
    事  實
一、事實概要：
    緣原告於民國（下同）96年10月12日填具申請書，申請發給
    敬老福利生活津貼（以下簡稱本津貼），旋以陳情書補充說
    明臺北市士林區公所未通知得於95年3 月14日滿65歲時申請
    發給本津貼，致遲延提出申請，其係同時申請補發自95年3
    月14日起本津貼。勞工保險局（以下簡稱勞保局）於96年11
    月29日以保受福字第09610117110 號書函復，以原告已於96
    年3 月起領取身心障礙者生活補助費，依敬老福利生活津貼
    暫行條例第3 條第1 項第3 款規定，不符本津貼請領資格，
    不予發給本津貼；所請回溯自95年3 月起發給本津貼一節，
    與敬老福利生活津貼暫行條例第8 條規定不符，歉難照辦。
    並於96年11月30日以保受福字第09666416620 號函復，以原
    告已領取身心障礙者生活補助費，所請本津貼不予發給；如
    與事實不符，請至公所查詢領取身心障礙者生活補助費之正
    確年、月份及辦理更正，並請公所陳報縣、市政府更正，該
    局再依縣、市政府按月提供之媒體資料處理，無須重新提出
    申請。原告不服，以其不知滿65歲得申請發給本津貼，故未
    即時提出申請，96年1 月向臺北市士林區公所申領身心障礙
    者生活補助費時，亦未獲告知得請領本津貼，96年10月經友
    人告知後，旋申請停發身心障礙者生活補助費，並改領本津
    貼，政府未善盡告知義務，難辭其咎；敬老福利生活津貼暫
    行條例第8 條並未規定逾期申請者不得回溯補發，其願繳還
    已領身心障礙者生活補助費，以換領本津貼云云，提起訴願
    遭決定關於請求回溯自95年3 月起發給敬老福利生活津貼部
    分訴願駁回。其餘部分訴願不受理，遂提起本訴訟。
二、兩造聲明：
    (一)原告聲明求為判決：1.訴願決定及原處分均撤銷。
                        2.追溯補發自95年3 月至96年1 月之
                          敬老福利生活津貼新臺幣3 萬3 仟
                          元正（每月3 仟元計11個月）。
                        3.訴訟費用由被告負擔。
    (二)被告聲明求為判決：1.駁回原告之訴。
                        2.訴訟費用由原告負擔。
三、兩造之爭點：
    (一)原告主張之理由：
      1.按敬老福利生活暫行條例（以下簡稱敬老條例）係政府
        體恤老人而立法，凡年滿65歲之國民，經資格審查符合
        規定者，每月可申領3 仟元之敬老福利生活津貼（以下
        簡稱敬老津貼），特先敘明。
      2.勞保局引用敬老津貼第5 、8 條之規定作為不予追溯補
        發之依據，實與該條5 、8 條之原意不符，茲申明如下
        ：
        (1)第5 條之大意為：敬老津貼之發給為「申請制」。亦
          既「不申請不予發給」，或曰，「凡申請者，符合資
          格，就應發給」。當初原告在不知情的狀況下，未能
          及時提出申請，勞保局不予發給敬老津貼，合法合理
          。原告知悉後，提出申請發給敬老津貼，勞保局拒絕
          追溯補發，則顯有違誤，蓋敬老條例中並無明確規定
          「凡逾期或遲延申請者不予追溯補發敬老津貼」之字
          句，是故勞保局以申請制為理由，不予追溯補發原告
          申請之敬老津貼實屬於法不合。
        (2)第8 條之要意為：「…自當月生效…」，勞保局依此
          作為不予發給敬老津貼依據之一，按本條例規範其內
          部作業程序及核發要領，與申請追溯補發敬老津貼，
          毫無關連。茲舉例以證：某老者於OO年甲月某日年滿
          65歲，提出申請後，審查資格符合規定，此際，不論
          該老者出生日期為甲月之初，或甲月之尾，均自當月
          生效發給一個月之敬老津貼3 仟元，於次月25日前撥
          入指定帳戶，爾後逐月如期如數撥付，是故第8 條所
          規定的「自當月生效」，係勞保局辦理給付敬老津貼
          之作業程序及要領，並非不得追溯補發之規定，勞保
          局據以為不予追溯補發之依據，顯然於法令之本意不
          合。
        (3)況且，敬老津貼立法之主旨在「敬老」、「體恤」、
          「福利」三者，是故在敬老條例全文中無任何一條有
          不准追溯補發之字句，勞保局捨此不顧，扭曲法令之
          原意，自屬違誤。
      3.綜上，原告之聲明，及為有理，請求判決如聲明。
    (二)被告主張之理由：
      1.敬老福利生活津貼之規劃，主要在因應臺灣老年人口快
        速成長，並秉持福利資源不重複配置、政府財政負擔考
        量與公平性原則，針對從未領有政府補助或津貼者發給
        補充性福利措施。再者，本津貼因列有排除條款及財產
        限制，基本上不屬於「普及式福利」（人人皆可享有）
        ，但也不屬於「社會救助性質」，係為照顧老人生活所
        規劃實施之補充性福利措施。
      2.依據敬老福利生活津貼暫行條例第5 條（以下簡稱本條
        例）規定，請領本津貼者，應填具申請書，並檢附國民
        身分證正背面影本，向戶籍所地鄉（鎮、市、區）公所
        提出。第8 條規定，申請人經勞保局審核符合本津貼發
        給資格者，自申請當月生效，其津貼並應於每月25日以
        前撥入申請人帳戶。依該規定，本津貼係屬申請制，由
        民眾主動申請，勞保局及鄉（鎮、市、區）公所並無主
        動通知之義務，惟考量本津貼實施初期，基於服務民眾
        之精神，勞保局及鄉（鎮、市、區）公所多予以適當宣
        傳。原告指稱因不知有本津貼而未能於年滿65歲時提出
        申請，顯非據以要求追溯補發之依據。
      3.經勞保局審核符合本津貼發放資格者，並自申請當月生
        效，此有卷附勞保局原處分可稽。原告欲追溯請領自其
        年滿65歲起( 即95年3 月起) 之本津貼，經查原告並未
        於前開日期向戶籍所在地市公所填具申請書提出申請，
        依據本條例第5 條、第8 條，勞保局爰核定不予發給本
        津貼之處分，並無不合。又本津貼係政府體恤老人而立
        法給予津貼，屬於授益性質之行政處分，原告是否符合
        請領資格，需待主管機關准許後始告確定，故於准許前
        ，被告並無給付義務，原告亦不得請求發給逾期未發之
        本津貼
      4.綜上論述，原告提起本件行政訴訟顯無理由，請依法駁
        回原告之訴。
    理  由
一、按「年滿65歲，在國內設有戶籍，且於最近3 年內每年居住
    超過183 日之國民，未有下列各款情事者，得請領敬老福利
    生活津貼，每月新臺幣3 千元。」、「請領本津貼者，應填
    具申請書，並檢附國民身分證正背面影本，向戶籍所在地鄉
    （鎮、市、區）公所提出。」、「鄉（鎮、市、區）公所受
    理申請後，應於30日內研擬初審意見，造具名冊連同申請書
    件，送勞保局於次月20日以前完成審核。」、「申請人經勞
    保局審核符合本津貼發給資格者，自申請當月生效，其津貼
    並應於每月25日以前撥入申請人帳戶；其不符合發給資格者
    ，應附具理由以書面通知之。」敬老福利生活津貼暫行條例
    第3 條第1 項、第5 條第1 項、第6 條及第8 條分別定有明
    文。
二、本件原告於96年10月12日填具申請書，申請發給敬老福利生
    活津貼，旋以陳情書補充說明臺北市士林區公所未通知得於
    95年3 月14日滿65歲時申請發給本津貼，致遲延提出申請，
    其係同時申請補發自95年3 月14日起本津貼。勞保局於96年
    11月29日以保受福字第09610117110 號書函復，以原告已於
    96年3 月起領取身心障礙者生活補助費，依敬老福利生活津
    貼暫行條例第3 條第1 項第3 款規定，不符本津貼請領資格
    ，不予發給本津貼；所請回溯自95年3 月起發給本津貼一節
    ，與敬老福利生活津貼暫行條例第8 條規定不符，歉難照辦
    。並於96年11月30日以保受福字第09666416620 號函復，以
    原告已領取身心障礙者生活補助費，所請本津貼不予發給；
    如與事實不符，請至公所查詢領取身心障礙者生活補助費之
    正確年、月份及辦理更正，並請公所陳報縣、市政府更正，
    該局再依縣、市政府按月提供之媒體資料處理，無須重新提
    出申請。原告不服，以其不知滿65歲得申請發給本津貼，故
    未即時提出申請，96年1 月向臺北市士林區公所申領身心障
    礙者生活補助費時，亦未獲告知得請領本津貼，96年10月經
    友人告知後，旋申請停發身心障礙者生活補助費，並改領本
    津貼，政府未善盡告知義務，難辭其咎；敬老福利生活津貼
    暫行條例第8 條並未規定逾期申請者不得回溯補發，其願繳
    還已領身心障礙者生活補助費，以換領本津貼云云，提起訴
    願遭決定關於請求回溯自95年3 月起發給敬老福利生活津貼
    部分訴願駁回。其餘部分訴願不受理，遂提起本訴訟。兩造
    分別為前揭事實欄之陳述，且對於下列事項不為爭執：(一)原
    告是30年3 月14日出生。(二)原告在96年10月12日申請領取敬
    老福利生活津貼，另外，再補陳情書，表示同時申請補發95
    年3 月14日開始的敬老福利生活津貼。(三)被告96年11月29日
    保受福字第09610117110 號函否准原告的申請。(四)被告96年
    11月30日保受福字第09666416620 號函說明不得請領敬老福
    利生活津貼的原因。(五)原告不服上開二函而提起訴願。而兩
    造主要爭執點厥為：原告申請95年3 月到96年1 月的敬老福
    利生活津貼，是否有據？本院判斷如下。
三、按依首揭敬老福利生活津貼暫行條例第5 條規定，請領本津
    貼者，應填具申請書，並檢附國民身分證正背面影本，向戶
    籍所地鄉（鎮、市、區）公所提出。又依同條例第8 條規定
    ，申請人經勞保局審核符合本津貼發給資格者，自申請當月
    生效，其津貼並應於每月25日以前撥入申請人帳戶。可知年
    滿65歲者，經勞保局審核符合本津貼發放資格者，自申請當
    月生效；查本件原告雖生於30年3 月14日，早於95年3 月14
    日即已年滿65歲，而符合請領敬老福利生活津貼之資格；但
    查原告係於96年10月12日始向被告提出申請，則其請領敬老
    福利生活津貼僅得自96年10月起算至明。被告否准原告追溯
    請領，核無不合，原告請求能追溯95年3 月起至96年1 月止
    之敬老福利生活津貼顯屬無據，洵不足採。
四、次按敬老福利生活津貼之規劃，主要在因應臺灣老年人口快
    速成長，並秉持福利資源不重複配置、政府財政負擔考量與
    公平性原則，針對從未領有政府補助或津貼者發給補充性福
    利措施。再者，本津貼因列有排除條款及財產限制，基本上
    不屬於人人皆可享有之普及式福利，惟亦非具社會救助性質
    ，而係為照顧老人生活所規劃實施之補充性福利措施，屬於
    授益性質之行政處分，以暫行條例予以訂定，無違反法律保
    留原則之問題，且觀首揭規定，即知本津貼之給付係屬申請
    制，由符合資格之民眾主動申請，勞保局及鄉（鎮、市、區
    ）公所並無主動通知之義務，原告主張因不知有本津貼而未
    能於年滿65歲時提出申請，要非得執為追溯補發之依據。且
    原告是否符合請領資格，需待原告申請後，由主管機關核准
    ，核准後，自申請當月生效，被告並無追溯給付之義務，原
    告請求發給逾期未發之津貼，顯屬無據。
五、綜合上述，本件原告起訴論旨核不足採，原告既係於96年10
    月12日始向被告申請敬老福利生活津貼，被告否准其追溯自
    95年3 月起迄96年1 月請領本津貼之請求，並無不合，訴願
    決定予以維持，亦無違誤，原告徒執前詞及一己主觀見解，
    訴請撤銷，併請判命被告應追溯補發自95年3 月至96年1 月
    之敬老福利生活津貼新臺幣3 萬3 仟元正（每月3 仟元計11
    個月）均為無理由，應予駁回。
六、據上論結，本件原告之訴為無理由，爰依行政訴訟法第98條
    第1 項前段，判決如主文。
中    華    民    國    97    年    8    月     13    日
               臺北高等行政法院第七庭法  官   闕  銘  富
上為正本係照原本作成。
本件以訴訟事件所涉及之法律見解具有原則性者為限，始得於本
判決送達後20日內向本院提出上訴狀並表明上訴理由，如已於本
判決宣示後送達前提起上訴者，應於判決送達後20日內補具上訴
理由（均按他造人數附繕本），且經最高行政法院許可後方得上
訴。
中    華    民    國    97    年    8    月     19    日
                                     書記官   孫  筱  晴


司法院資訊處製作；財團法人民間司法改革基金會備份。
